【裁判字號】    95,判,347
【裁判日期】    950316
【裁判案由】    綜合所得稅
【裁判全文】
最  高  行  政  法  院  判  決
                                     95年度判字第00347號
上  訴  人  財政部臺灣省南區國稅局
代  表  人  甲○○
被 上訴 人  乙○○
上列當事人間因綜合所得稅事件，上訴人不服中華民國93年9月
23日高雄高等行政法院93年度訴字第521號判決，提起上訴。本
院判決如下：
    主  文
原判決廢棄，發回高雄高等行政法院。
    理  由
一、被上訴人民國（下同）86年度綜合所得稅結算申報，經上訴
    人查認有漏報營利、執行業務，利息及其他等所得合計新臺
    幣（下同）38,004,788元情形，因認被上訴人違反行為時所
    得稅法第71條第1項規定，核定漏稅額14,560,744元，除補
    徵稅額外，並依同法第110條第1項規定按所漏稅額處11,114
    元0.2倍及14,549,630元0.5倍罰鍰合計7,277,000元（計至
    百元止）。被上訴人不服，就其他所得及罰鍰申經復查未獲
    變更；提起訴願，亦遭決定駁回；遂提起本件行政訴訟。
二、被上訴人於原審起訴主張：本案係奇美公司向被上訴人及訴
    外人趙炎竹、趙炎松、趙晏珠等4人購買坐落台南縣仁德鄉
    ○○○段819、821、822、822之1、822之2及港墘段599地號
    等6筆土地（下稱系爭土地），因系爭土地訂有耕地三七五
    租約，故奇美公司係以原地主負責清理三七五租約為條件，
    以每坪6萬元、5萬元為土地買賣交易價款。至奇美公司與被
    上訴人及趙炎竹等3人所訂定之買賣契約，雖有出現「拋棄
    承租三七五租約之補償款」等字樣，然其支付該筆款項目的
    ，並非在於補償佃農，而係求取得權利無瑕疵之農地，故以
    尾款形式支付，此猶如一般土地買賣之除去抵押權等擔保物
    權無異。準此，該筆款項自屬土地交易價款之一部分，屬於
    該農地交易價金之尾款性質，自應免徵所得稅。再者，本件
    被上訴人所取得之系爭款項，係以被上訴人、趙炎竹、趙炎
    松及趙晏珠等4人名義用於購買台南縣仁德鄉○○○段143地
    號持分二分之一農地，故前開土地於91年9月23日辦理移轉
    登記時，雖僅登記於被上訴人名下而非與趙炎竹等3人所共
    有，此乃趙炎竹等3人基於信託關係，將上開土地暫登記予
    被上訴人名下。縱認本件信託契約因形式瑕疵而未能成立，
    被上訴人所取得原屬其他地主部分之價款，亦屬贈與稅課徵
    之問題，與所得稅無涉。退步言之，縱認系爭款項屬「拋棄
    三七五租約補償款」性質，亦應僅就半數部分課徵。另就罰
    鍰處分方面，本件之漏稅罰之處分，並無司法院釋字第275
    號解釋所創設「推定過失」制度之適用，亦應由上訴人就被
    上訴人據以受裁罰處分之違章事實及其可歸責條件負舉證責
    任。又按司法院釋字第503號解釋意旨，本件被上訴人既無
    其他所得之事實，上訴人自無從據以裁處被上訴人罰鍰，為
    此，求為判決撤銷原處分及訴願決定等語。
三、上訴人則以：被上訴人無法提示除支付佃農外之其餘37,975
    ,380元，依出售土地之持分比率轉交予其他地主之相關證據
    ，又無法提出其價款依出售土地之持分比率轉交予其他地主
    之相關證據，上訴人乃核定被上訴人其他所得37,975,380元
    ，並無不合。又被上訴人稱系爭餘款以渠等4人名義向案外
    人林水益購買台南縣仁德鄉○○○段143地號持分二分之一
    農地，惟查上開土地遲至91年9月23日始辦理移轉，且登記
    為被上訴人1人所有；次查被上訴人雖稱訴外人趙炎竹、趙
    炎松等2人均已喪失我國國籍而為日本國籍之人，惟土地法
    第17條早於90年10月31日修正（上開土地遲至91年9月23日
    始辦理移轉）排除農地不可移轉、設定、負擔或租賃於外國
    人，日本亦在符合土地法第18條互惠原則國家之列，況土地
    法第19條及第20條規定，亦非對外國人取得土地之絕對限制
    ，是被上訴人稱其及訴外人等合資購地，依法僅得登記予被
    上訴人1人名下乙節，顯係對法令誤解。末查按被上訴人前
    已提供之信託契約書，信託標的物係台南縣仁德鄉○○○段
    14 3地號土地資產，被上訴人今復訴稱信託標的物為金錢，
    主張前後矛盾，其所訴洵不足採。末查被上訴人86年度綜合
    所得稅結算申報，漏報營利、執行業務、利息及其他等所得
    合計38,004,788元，原處分按所漏稅額酌情減輕處11,114元
    0. 2倍及14,549,630元0.5倍罰鍰合計7,277,000元，並無違
    誤等語，作為抗辯。
四、原審將訴願決定及原處分（含原核定處分）關於其他所得及
    其罰鍰部分均撤銷，係以系爭土地買賣價金包括系爭「拋棄
    承租權三七五租約補償款」在內之事實，有奇美公司88年12
    月8日奇美總字第0348號說明書函及檢附之買賣契約、奇美
    公司登帳之預付土地款明細表，核與奇美公司財產管理員林
    振盛證述相符，且奇美公司就全部土地交易價金確實皆以預
    付土地款合計科目入帳，亦有支付價款支票、支出傳票、土
    地設備台帳、預付土地款明細表可佐。被上訴人等人與奇美
    公司就本件土地買賣交易訂有2份契約書，其中1份僅由被上
    訴人以「承租權拋棄負責人」名義與奇美公司訂定載有「每
    坪22,000元，為拋棄承租三七五租約之補償款」內容之契約
    。然觀該契約內容，與另份契約合併觀察，並參酌系爭土地
    訂約當時存有三七五租佃關係及出賣人並非全部住居國內等
    情狀以觀，本件係因奇美公司為確保產權移轉無瑕疵，以多
    支付每坪22,000元價金之條件，換取由被上訴人負責排除系
    爭土地之租佃權，以利奇美公司順利辦理移轉登記及土地之
    交付使用，此核與一般存有租佃權之農地買賣交易常情無違
    。況按最高法院69年度台上字第397號裁判意旨，本件就尾
    款價金部分僅由共有人之一之被上訴人與奇美公司締約，亦
    無可議；且按民法第98條規定意旨，本件土地買賣雙方之被
    上訴人與訴外人奇美公司既均主張系爭由被上訴人以「承租
    權拋棄負責人」名義與奇美公司訂定載有「每坪22,000元，
    為拋棄承租三七五租約之補償款」內容之契約，亦屬土地買
    賣契約之一部分，縱該份契約僅由原出賣人中之被上訴人1
    人與買方簽訂，且文字上載有拋棄承租三七五租約之補償款
    字樣，自不得因此拘泥於字面，斷章取義，擅自臆測該份契
    約乃奇美公司於土地買賣契約外，另委託被上訴人處理三七
    五租約補償之契約，致與訂約當事人立約之真意有違。再依
    耕地三七五減租條例第17條第2項之規定，負責補償承租佃
    農者既為出租人，與承買人無涉，是奇美公司既無補償佃農
    義務，則其支付所謂「拋棄三七五租約補償款」55,875,380
    元與出賣人之被上訴人，性質上核屬買賣價金之部分，並無
    違反社會經驗。是系爭所謂拋棄三七五租約補償款55,875,3
    80元，應係奇美公司作為其取得無任何負擔農地之擔保尾款
    無訛，至於被上訴人於取得前開土地款後，實際支付佃農多
    少補償款，均不影響系爭土地價款之性質，另自民法第345
    條第1項規定以觀，本件奇美公司立於土地買受人之地位，
    既無補償佃農之義務，則所支付於出賣人者即為價金，乃屬
    當然。是上訴人以被上訴人與奇美公司間契約文字載有「每
    坪補償金額．．．為拋棄承租三七五租約之補償款」等語，
    即認系爭款係屬被上訴人之其他所得，容有誤解。第按租稅
    法律主義，綜合所得稅之課徵，係以所得為租稅客體，系爭
    款項既屬土地交易價款，除按土地漲價總額課徵土地增值稅
    外，依所得稅法第4條第1項第16款規定，免納所得稅，至於
    被上訴人取得價款後，實際上僅支付佃農合計17,900,000元
    ，及補償佃農剩餘款項有否交付其他共有人，或被上訴人主
    張受其他共有人信託，轉購他筆土地是否屬實，均為土地租
    佃當事人或土地共有人間之內部法律關係，要非稅法所得置
    喙。要難以系爭餘款所購之農地登記為被上訴人1人所有，
    即遽予推論系爭餘款係屬被上訴人之其他所得而課徵綜合所
    得稅。又財政部就本案固曾作成91年1月24日台財稅字第090
    0055341號函釋，然該函釋既認被上訴人所收取者為「拋棄
    三七五租約補償款」，並非土地交易價款，復又認被上訴人
    如將該筆未轉交予耕地承租人之補償款，依出售土地之持分
    比率轉交予其他地主，且各地主取得之全部買賣價款，與毗
    鄰之非三七五租約土地買賣價款相當，基於實質課稅原則，
    可認屬地主之土地交易所得性質，免納所得稅，對於同一所
    得之權利義務相關連事項，竟為不同認定，顯有割裂適用法
    律之違法，且屬個案所為之意見，法院自得不予採認。末按
    司法院釋字第275號解釋意旨，本件被上訴人所取得之系爭
    款項，係屬出售土地之價款，且屬免納所得稅之所得，則其
    於86年度綜合所得稅結算申報時未予申報，自無故意或過失
    漏報或短報情事，上訴人遽予科罰，亦有未合，乃將訴願決
    定及原處分（復查決定含原核定處分）關於其他所得及其罰
    鍰部分均予撤銷等詞，為其判斷基礎。
五、本院按「個人之綜合所得總額，以其全年左列各類所得合併
    計算之：．．．第9類：其他所得：不屬於上列各類之所得
    ，以其收入額減除成本及必要費用後之餘額為所得額。」、
    「稱實際成本者，凡資產之出價取得，指取得價格，包括取
    得之代價，及因取得並為適於營業上使用而支付之一切必需
    費用。」為行為時所得稅法第14條第1項第9類及第45條所明
    定。次按「各項資產應以取得、製造或建造時之實際成本為
    入帳基礎。所稱實際成本，凡資產出價取得者，指其取得價
    格及自取得至適於營業上使用或出售之一切必要而合理之支
    出。」為商業會計法第41條第1項及第2項前段所規定。本件
    原判決以：訴外人奇美公司86年間，向被上訴人及訴外人趙
    炎竹、趙炎松、趙晏珠等4人購買共有之台南縣仁德鄉○○
    ○段819、821、822、822之1、822之2地號及同鄉○○段599
    地號等6筆土地，上崙子段819、821、822、822之1、822之2
    地號部分每坪6萬元、港墘段599地號部分每坪5萬元計算土
    地買賣價款，亦即該等土地交易買賣價金係包括本件上訴人
    認定之系爭「拋棄承租權三七五租約補償款」在內之事實，
    業據被上訴人陳明，並有奇美公司向上訴人提出之88年12月
    8日奇美總字第0348號說明函及該函檢附之買賣契約書、奇
    美公司登帳之預付土地明細表附於原處分卷足參。且奇美公
    司就全部土地交易價金確實皆以預付土地款會計科目入帳，
    亦有奇美公司支付價金支票、支出傳票、土地設備台帳、預
    付土地款明細表可佐為由，將訴願決定及原處分關於其他所
    得及罰鍰部分均撤銷，固非無見。惟依前揭商業會計法第41
    條第1項及第2項規定，營利事業之財務會計處理而言，其購
    買土地達可供營業使用狀態前所支付款項均為取得土地之入
    帳成本，該項成本包含土地買賣契約之土地款（即支付地主
    之土地款）、支付仲介者之佣金、代書費、土地過戶及各項
    手續費，甚至包括購置土地借款之利息及其他土地達可供營
    業使用狀態之相關費用等，均屬購買土地之成本。本件奇美
    公司因購置之土地係三七五耕地租約之農地，故除支付土地
    所有權人土地款外，另支付佃農拋棄三七五租約之補償款，
    因該補償款乃為取得土地達可供使用狀態所必須支付之代價
    ，因此奇美公司在未取得過戶及達可供使用狀態，將其入帳
    於預付土地款科目，其會計處理並無錯誤。惟依卷附預付土
    地款明細表之內容，奇美公司支付之款項，除土地款及補償
    款外，另列有佣金及土地增值稅，後者依法並非土地款之免
    稅所得。是則，原審遽以奇美公司以預付土地款會計科目入
    帳為由，認定土地交易買賣價金包括系爭「拋棄承租權三七
    五租約補償款」在內，揆諸上開規定，即有可議。次查，奇
    美公司之帳載係將土地款及補償費分別列明，其支付土地款
    及補償款項亦在內部請款之傳票或單據詳載臺南縣仁德鄉○
    ○○段819、821、822、822之1、822之2地號5筆土地款每坪
    38,000元及同鄉○○段599地號土地款每坪28,000元，在支
    付土地款之單據上更載明「另三七五租約佃農部分另議之」
    ，有奇美公司土地設備台帳、預付土地款明細表暨預付工程
    款驗收單及預（暫）付款申請書影本可稽。又查奇美付款之
    支票存入情形，支付土地款訂金及尾款支票均按地主持分應
    分得之款項分別存入4位地主帳戶，惟系爭補償款之訂金及
    尾款均僅由被上訴人一人簽字收訖，俟存入訴外人林水益及
    其媳婦蔡燕惠帳戶內，用以購買臺南縣仁德鄉○○○段143
    號應有持分二分之一之土地，並於91年9月23日辦理移轉登
    記為被上訴人一人所有。依上開奇美公司內部請款傳票或單
    據及付款方式，顯示地主土地款與系爭補償款，性質並非相
    同。此項有利於上訴人之證據，原判決未說明其何以不足採
    取之理由，尚嫌速斷。再查奇美公司購買系爭臺南縣仁德鄉
    ○○○段819、821、822、822之1及822之2地號及同鄉○○
    段599地號土地均分別簽訂兩份契約，此有86年1月23日仁德
    鄉○○○段819、821、822、822之1、822之2地號關於土地
    買賣之契約書及同年月31日同前開土地關於三七五租約補償
    款之契約書，暨86年1月23日仁德鄉○○段599地號關於土地
    買賣之契約書及同年月31日同前開土地關於三七五租約補償
    款之契約書影本可稽。其中關於土地買賣之契約書出賣人為
    被上訴人與趙炎松等4人，而關於三七五租約補償款之契約
    書其承租權拋棄負責人為被上訴人1人，又關於土地買賣之
    契約書簽約日期為86年1月23日，而關於佃農拋棄耕地租約
    之契約簽約日期為86年1月31日，所約定之契約一為土地買
    賣，一為拋棄承租人三七五租約之補償，內容完全不同。而
    上開契約均係使用同一之例稿，致其名稱及所有欄位完全相
    同，殊難據以論斷契約內容即屬相同。原判決徒以契約名稱
    乃「（土地、建築改良物）買賣契約書」，內容載有買賣土
    地標示、買賣總價、價金交付方式、買賣雙方關於辦理移轉
    登記、塗銷登記約定事項，認定關於補償款之契約，亦屬土
    地買賣契約之一部分，顯然拘泥於契約之格式，就其實質內
    容未詳予審究，亦有未洽。況86年1月23日奇美公司與被上
    訴人及趙炎松等4位出賣人簽訂之買賣契約書「其他事項約
    定」欄，第4點約定：「土地增值稅由承買人（即奇美公司
    ）負擔。」、第7點約定：「該買賣土地有三七五租賃關係
    ，其有關佃農部分，全部由承買人自行處理。」足見依法應
    由趙炎松及被上訴人等人本於土地所有權人應繳納之土地增
    值稅及補償耕地承租人之義務，均約定改由承買人奇美公司
    負擔及自行處理；另同欄第6點文末復有「 (賣清)」之註記
    ，各該約定之真意為何？攸關系爭補償款是否為土地買賣價
    之一部分，是否為免稅所得。原審未加探究，僅以奇美公司
    既無補償佃農之義務，推斷奇美公司與被上訴人一人嗣後於
    86年1月31日所訂契約之「拋棄三七五租約補償款」，性質
    上屬買賣價金之部分等詞，亦嫌無據。綜上所述，原審所為
    不利於上訴人之判決，尚有未洽。上訴聲明求為廢棄為有理
    由，惟因原審未盡調查事實之能事，本院無從據為法律上之
    審認，爰將原判決廢棄，發回原審另為適法之審理。
據上論結，本件上訴為有理由，依行政訴訟法第256條第1項、第
260條第1項，判決如主文。
中    華    民    國    95    年    3     月    16    日
                  第二庭審判長法  官  廖  政  雄
                              法  官  吳  明  鴻
                              法  官  林  清  祥
                              法  官  鍾  耀  光
                              法  官  姜  仁  脩
以  上  正  本  證  明  與  原  本  無  異
中    華    民    國    95    年    3     月    16    日
                              書記官  張  雅  琴


司法院資訊處製作；財團法人民間司法改革基金會備份。
